【裁判字號】    98,消債抗,232
【裁判日期】    980429
【裁判案由】    聲請更生程序
【裁判全文】
臺灣高雄地方法院民事裁定           98年度消債抗字第232號
抗  告  人  甲○○
上列抗告人因消費者債務清理事件聲請更生，對於中華民國98年
3 月20日本院97年度消債更字第1391號裁定提起抗告，本院裁定
如下：
    主  文
抗告駁回。
抗告程序費用新台幣壹仟元由抗告人負擔。
    理  由
一、抗告意旨略以：原審認抗告人未能證明向訴外人汪麗卿借貸
    新台幣（下同）140 萬元，且前開民間借貸每月利息2 萬元
    ，亦非必要性支出。惟抗告人確於民國97年2 月18日向汪麗
    卿借款110 萬元，並於97年5 月15日再借款30萬元，計140
    萬元，而與配偶吳蕭瑞華共同負擔利息，即抗告人每月應負
    擔利息2 萬元，以抗告人每月收入4 萬元，扣除家庭必要費
    用27,448元（未包含民間借貸之還款），每月僅餘約12,000
    元可供支配，尚不足支應前開利息2 萬元，有不能清償債務
    之情事。原裁定逕予駁回聲請，顯有違誤，爰依法提起本件
    抗告。並聲明：原裁定廢棄，准予裁定開始更生程序。
二、按債務人不能清償債務或有不能清償之虞者，得依本條例所
    定更生或清算程序，清理其債務，消費者債務清理條例（下
    稱消債條例）第3 條定有明文。蓋經濟上陷於困境之消費者
    ，若任其於惡性循環之債務窘境中自生自滅，其將衍生嚴重
    之社會問題，致難以維持安定之社會經濟秩序，故有分別情
    形依更生或清算程序清理其債務之必要，藉以妥適調整其與
    各相關債權人等間之權利義務關係，以謀求消費者經濟生活
    之更生機會，從而健全社會經濟發展。惟私法上債之關係，
    係以當事人間之信賴關係為基礎，為社會經濟組織之重要支
    柱，故當事人於以法律行為追求自己之利益之際，亦應顧及
    對方之利益，並考量債權債務在社會上之作用，本於誠實及
    信用之原則，行使其債權及履行其債務，故債務人之消費者
    欲以上開條例為其所負義務之調整者，自應本於誠信原則之
    本旨，僅在其不能清償債務或有不能清償之虞而使其陷於經
    濟上之困境時，始得准許之，以避免其藉此善意之立法而惡
    意圖謀減免債務，致使社會陷於道德之危險，並因此使信用
    緊縮而造成社會經濟之動盪。再者，依消債條例第151 條第
    1 項、第5 項規定，係採「協商前置主義」，而債務人於協
    商程序中，自應本於個人財產及收支狀況，依最大誠信原則
    ，商討解決方案，如終究不能協商，於聲請更生或清算時，
    法院審酌上開條文所謂「不能清償或有不能清償之虞」，允
    宜綜衡債務人全部收支及財產狀況，評估是否已不能維持符
    合人性尊嚴之最基本生活條件，如曾有協商方案，其條件是
    否確實不能達到上開基本之要求等，為其判斷之準據。又聲
    請更生或清算不合程式或不備其他要件者，法院應以裁定駁
    回之，但其情形可以補正者，法院應定期間先命補正，消債
    條例第8 條亦有明文。
三、經查：
  (一)抗告人現積欠台新國際商業銀行股份有限公司（下稱台新銀
    行）等債權人計4,956,195 元（其中無擔保債務1,717,195
    元），資產總價值2,767,174 元，於97年7 月間以書面向最
    大債權金融機構台新銀行請求共同協商債務清償方案，惟因
    「客戶名下不動產，殘值大於其負債」而協商不成立，有聲
    請人提出之前置協商不成立通知書（原審卷第29頁）、債權
    人清冊1 份、財團法人金融聯合徵信中心當事人綜合信用報
    告1 份（原審卷第8 至10頁、第20至25頁）等附卷可稽。
  (二)抗告人於95、96年度所得均為零，有95、96年度綜合所得稅
    各類所得資料清單各1 紙（原審卷第26、27頁）可考；並抗
    告人陳稱係於配偶經營之小籠包攤販工作，每月收入約4 萬
    元，有前置協商收入切結書1 紙（原審卷第19頁）可按。又
    抗告人主張每月負擔家庭生活必要支出計9,433 元，依內政
    部社會司97年度高雄市每人每月之最低生活標準10,991元，
    認抗告人每月最低生活費9,433 元為可採。再者，抗告人主
    張其養母吳瑞英（12年5 月25日生）現安置於老人養護中心
    ，每月安養費用支出18,000元，有高雄私立天誠老人養護中
    心開立安養費免用統一發票收據1 紙（原審卷第55、83頁）
    附卷可稽，是抗告人主張就養母安養費與配偶各負擔2 分之
    1 ，每月負擔9,000 元，應屬可採。據上，抗告人扣除家庭
    生活費用後，尚有餘款211,85元（00000 －0000－0000＝21
    185） 可供清償債務。
  (三)抗告人主張向汪麗卿借款140 萬元，並由汪麗卿配偶吳添富
    帳戶中提領現金交付，且就其所有坐落高雄市○○區○○段
    二小段1100地號土地及其上門牌號碼高雄市○○區○○街14
    號房屋，設定第二順位最高限額抵押權120 萬元云云，固提
    出土地、建物登記謄本各1 紙（見原審卷第32至35頁）及存
    摺內頁1 份（本院卷第171 、172 頁）為證。惟查，觀之前
    開存摺明細雖載明分別於97年2 月13日提領現金190 萬元；
    於97年5 月15日提領現金50萬元，然與抗告人主張借款110
    萬元及30萬元之金額不符，已難遽採。況前開提領現金190
    萬元及50萬元，是否汪麗卿或吳添富為其他支出之用而提領
    ，或將其中110 萬元、30萬元款項交付抗告人，尚非無疑。
    倘參諸抗告人迄今均未提出確已收受140 萬元款項之資料以
    觀，尚難僅以自吳添富存款中提領款項，即認抗告人確向汪
    麗卿借款140 萬元。此外，抗告人亦未提出每月確支出利息
    2 萬元予汪麗卿之相關證據資料。從而，抗告人主張因向汪
    麗卿借款140 萬元，每月應支出利息2 萬元云云，即屬無據
    。末查，縱認抗告人有前開140 萬元民間借貸，惟抗告人於
    97年9 月4 日前，已以出售養母吳瑞芳所有不動產款項清償
    完畢乙節，亦為抗告人所陳明（本院卷第165 頁），並有抗
    告人提出吳瑞芳所有土地登記謄本1 紙及買賣契約書1 紙（
    本院卷第173 、174 頁）為證，堪認已無該民間借貸及每月
    支出利息2 萬元之情事。
  (四)據上，抗告人與最大債權金融機構台新銀行前置協商時，抗
    告人以每月必要性支出計47,067元，而每月收入僅40,0 00
    元，尚不足7,067 元，而經台新銀行以「客戶名下不動產，
    殘值大於其負債」致協商不成立。惟依上開所認定實際收支
    核算結果，抗告人尚有211,85元可供清償債務；是抗告人以
    收入不足必要性支出，無法負擔任何清償方案為由，難認確
    有還款誠意，堪認本件聲請人並無不能清償債務或有不能清
    償之虞之情事。
四、綜上所述，抗告人每月收入扣除最低生活費後，尚無「不能
    清償債務或不能清償之虞」，其更生之聲請即不符消債條例
    第3 條所定要件，且上開欠缺又屬無從補正，依首揭條文之
    意旨，自應駁回其更生之聲請。原裁定據此駁回抗告人更生
    之聲請，於法並無違誤，抗告意旨猶執前詞，指摘原裁定不
    當，為無理由，應予駁回。
五、據上論結，本件抗告為無理由，依消費者債務清理條例第15
    條，民事訴訟法第495 條之1 第1 項、第449 條第1 項、第
    78條，裁定如主文。
中    華    民    國    98    年    4     月    29    日
                  民事第五庭  審判長法  官  李昭彥
                                    法  官  鄭凱文
                                    法  官  洪榮家
上為正本係照原本作成。
不得再抗告。
中    華    民    國    98    年    4     月    29    日
                                    書記官  胡美儀


司法院資訊處製作；財團法人民間司法改革基金會備份。
